【裁判字號】    94,訴,1121
【裁判日期】    950510
【裁判案由】    偽造文書
【裁判全文】
臺灣臺中地方法院刑事判決              94年度訴字第1121號
公  訴  人  臺灣臺中地方法院檢察署檢察官
被      告  甲○○
選任辯護人  常照倫律師
被      告  丙○○
選任辯護人  張績寶律師
            張繼準律師
被      告  戊○○
選任辯護人  張績寶律師
被      告  己○○
選任辯護人  張志隆律師
            朱元宏律師
被      告  庚○○
選任辯護人  張志隆律師
選任辯護人  朱元宏律師
被      告  癸○○
                    之10
選任辯護人  常照倫律師
上列被告因偽造文書案件，經檢察官提起公訴（91年度偵字第18
102號），本院判決如下：
    主    文
甲○○依據法令從事公務之人員，對於主管之事務，明知違背法
令，直接圖其他私人不法利益，因而獲得利益，處有期徒刑伍年
捌月，褫奪公權伍年。
丙○○、戊○○、庚○○共同行使從事業務之人，明知為不實之
事項，而登載於其業務上作成之文書，足以生損害於公眾及他人
，丙○○、戊○○、庚○○各處有期徒刑陸月，如易科罰金，均
以參佰元折算壹日。
己○○、癸○○共同行使從事業務之人，明知為不實之事項，而
登載於其業務上作成之文書，足以生損害於公眾及他人，己○○
、癸○○各處有期徒刑拾月。
    犯罪事實及理由
壹、甲○○係民國八十七年間，新設立之台中市立四張犁國民中
    學（下稱：四張犁國中）籌備處主任，負責設校規劃、建築
    師遴選、工程發包、學區調整、招生準備等工作，暨新建工
    程驗收事宜，嗣並擔任第一屆校長，為依據法令從事校舍新
    建工程相關事宜之公務人員。癸○○、戊○○分別係癸○○
    建築師事務所負責人及工程師。丙○○係國有限公司機電
    工程設計師。己○○、庚○○分別係鎮山營造有限公司（下
    稱：鎮山公司，登記負責人為辛○○）實際負責人、經理。
    甲○○出任四張犁國中籌備處主任後，四張犁國中第一期校
    舍新建工程（下稱四張犁一期工程）由癸○○建築師事務所
    設計監造，水電消防工程部分，則轉由丙○○向鴻泰電機技
    師事務所借牌承攬設計，其中排水管、污物管及污、廢水管
    部分，設計使用具備流體磨擦係數小、最佳抗腐蝕性、防噪
    音、防敲打、耐久性較佳之環氧樹脂粉裝襯底鑄鐵管（即Ｓ
    ＭＵ管）材料。該工程於八十七年六月間，由鎮山營造公司
    以新台幣（下同）98,000,000元得標，並於同年七月二日開
    工，至八十八年十月間完工。鎮山營造公司得標後，將水電
    消防部分轉包予傑邦水電工程有限公司（下稱：傑邦公司）
    施作，因鎮山營造公司得標價格較低，傑邦公司在施作時，
    遂以價格較為低廉、遇熱會變形、易破碎之ＰＶＣ管取代原
    設計之ＳＭＵ管施作，嗣於八十八年十月間，四張犁一期工
    程完工第一次初驗前後因鎮山營造發現前揭情形，己○○為
    逃避依工程合約所附「未依合約圖說施工加倍罰款處理原則
    」規定，如單項全部不予計價者，應罰單項金額1,241,558
    元三倍之罰款，暨為工程順利通過驗收，乃推由庚○○與甲○○、癸○○研議後，由甲○○、丙○○、戊○○、己○○
    、庚○○、癸○○共同基行使業務上登載不實文書之犯意，
    甲○○並基於對於主管之事務，直接圖他人私人不法利益之
    犯意，先由庚○○製作一份未註記日期之不實水電工程材料
    審查表（如附件一，下稱甲表），庚○○於「營造公司」欄
    填載「一污排水管設計為ＳＭＵ管，因接頭部位易漏水，維
    修困難，建議改由ＰＶＣ管施作，該項差價本公司同意結算
    時，減帳處理」，另由戊○○於「業主」填載「ＳＭＵ管接
    頭處確實容易滲水，造成以後維修困難，如使用ＰＶＣ管，
    接合密度高，且耐酸鹼，維修容易，且不影響安全及使用。
    其差價部份，於辦理結算時辦理減帳」等語，並蓋用戊○○
    印章，由庚○○蓋用鎮山營造公司、辛○○印章，癸○○蓋
    用癸○○建築師事務所、癸○○印章、丙○○蓋用鴻泰電機
    技師事務所等印章，再由甲○○批示「如建築師擬」及蓋用
    甲○○印章後，而製作完成足以表示甲表之相關製作人於八
    十七年八月二十六日送審該四張犁一期工程水電工程材料審
    核表時，即既有變更材料合意之不實文書。而後先由癸○○
    建築師事務所於八十九年五月二十五日以龍工字第89146
    號函檢附上開不實之甲表，持以向四張犁國中行使，嗣甲○○收文並規避由經辦人丁○○處理，自行於同年月二十九日
    ，撰擬內容不實之同意變更材料函稿後（會計室亦未會簽）
    ，以四張犁國中八十九年五月二十九日中總字第140號函
    ，檢附前開癸○○事務函文及甲表函報台中市政府以：「‧
    ‧‧有關污廢水ＳＭＵ更換為ＰＶＣ管乙節，於87 年8月26
    日材料審核表建議討論結果，基於尊重專業技術考量原則，
    經建築師事務所，考量不影響使用、安全及維修方便之情事
    ，同意予以更換使用；另材料差價部份，同意於辦理結算時
    辦理減帳。三、至於報府備查時間係為誤漏疏忽‧‧‧請‧
    ‧‧同意予以備查。」等語，誤導台中市政府認係程序瑕疵
    予以糾正並同意減帳1,241,558元，致鎮山營造公司得以規
    避偷工減料之事實，獲得避免遭受該金額三倍罰款之利益，
    而順利通過驗收，足生損害於台中市政府及四張犁國中上開
    工程驗收之正確性。
貳、證據能力部分：
（一）按九十二年一月十四日修正通過之刑事訴訟法於同年九月
      一日施行前，已擊屬於各級法院之案件，其以後之訴訟程
      序，應依修正刑事訴訟法終結之。但修正刑事訴訟法施行
      前已依法定程序進行之訴訟程序，其效力不受影響，刑事
      訴訟法施行法第七條之三定有明文可資參考。此乃為避免
      程序之勞費，本諸舊程序用舊法，新程序始用新法之一般
      原則，法院於修正之刑事訴訟法施行前，已依法踐行之訴
      訟程序（包含證據法則之適用），其效力不受影響；對於
      提起上訴之案件，於修正刑事訴訟法施行前，原審法院就
      可得為證據之證據，已依法定程序調查者，其效力當然亦
      不受影響。經查本件下述共同被告、證人於偵查中 (含調
      局偵訊)之供述，既即係於上揭刑事訴訟法施行前已依法
      定程序進行之訴訟程序，且本院並已就上開可得為證據之
      證據，依法定程序為調查，依上開說明，其修正刑事訴訟
      法施行前已依法踐行之訴訟程序，其效力當然不受影響，
      自得採為
      本件論罪科刑之依據。
（二）至刑事訴訟法前揭修正後被告以外之人於偵查中向檢察官
      所為之陳述，除顯有不可信之情況者外，得為證據。是否
      「顯有不可信之情況」，係由法院依該偵查中陳述之外部
      情況以為判斷。下述證人於刑事訴訟法修正後在檢察官偵
      查中，經具結後，所為之陳述，檢察官就偵查訊問之實施
      ，並無任何違反相關規定之瑕疵，是其等證詞並無「顯有
      不可信之情況」，亦應認具證據能力。
參、認定犯罪事實所憑之證據及理由：
一、
（一）證人丁○○即四張犁國中總務主任於八十九年十二月一日
      調查局訊問時證稱：「（問：該管線設計材料為環氧樹脂
      粉裝襯底鑄鐵管（即ＳＭＵ管），由何人、於何時決定更
      換為ＰＶＣ管？）開始施工時，即未依原設計換為ＰＶＣ
      管，惟仍以（即ＳＭＵ管）請領工程款，至八十八年十月
      多次驗收，建築師、鎮山營造、校長均未提及變更設計即
      ＳＭＵ管改變為問題ＰＶＣ管，直到八十九年四月間驗收
      合格，準備辦理該工程結算付款時，癸○○建築師事務所
      始來文表示實際埋設為ＰＶＣ管，此部份應予扣款，我始
      發現此問題。」、「（問：前述ＳＭＵ管變更材料之簽文
      係由何人辦理？）全部簽文原應由我來簽文，但因我完全
      不知情，且該事係由校長甲○○一手主導，我不願為校長
      背書，乃不願承辦該簽文，甲○○最後完全不合乎程序的
      由渠個人親自簽文，自己批報文與教育局。」（九十一年
      度他字第七０六號卷一第三十八頁），復於九十三年三月
      三日檢察官偵訊時證稱：「我印象中，第一期興建工程並
      沒有變更，到最後決算快要結束時，建築師發一個文說要
      變更設計，因這與工作流程不符，變更設計要先報市政府
      核准才可以變更。」、「（問：鎮山營造公司在八十七年
      八月二十八日給四張犁國中的材料送審資料，有無提到污
      排管原來設計ＳＭＵ管要改成ＰＶＣ管？）我有看到這個
      公文，但是裡面並沒有提到水管部分要變更設計，後來請
      款時也是用原材料設計請款。」「（問：施工過程，監造
      的建築師及工程承包商有提過材料變更的事嗎？）沒有。
      」（九十一年偵字第一八一０二號卷二第八十四、八十五
      頁）。
（二）證人壬○○即傑邦水電工程公司負責人於九十一年七月八
      日調查局訊問時證稱：「不依原設計之ＳＭＵ管，而以較
      廉價之ＰＶＣ管代替施作，皆未提出更換材料之申請。」
      、「（問：傑邦水電工程公司就上述工程共向鎮山營造公
      司請款幾次？其中有關排水管及污水、污廢水管部分，是
      以ＳＭＵ管價格請領，或以ＰＶＣ管請領？有無證據證明
      ？）一共請款幾次，我已不記得，但皆以ＳＭＵ管價格計
      價..... 」、「（問：該工程於八十八年十月八日報完工
      ，由校方、監造建築師及承包商共同進行達七次之初驗，
      鎮山營造公司呈報之完工報告表，仍為原設計之ＳＭＵ管
      ，癸○○建築師事務所轉呈業主時，亦未敘明材料變更之
      情形，此重大未按設計圖施工之缺失，如何能通過層層監
      督，還能順利通過初驗？）..... 在初驗後，鎮山營造曾
      提出一、二十項工程瑕疵，要求傑邦公司改善，其中包括
      將ＰＶＣ管部分改回ＳＭＵ管，暗管部分予以保留。」（
      同前他字卷一第六十至六十七頁），於檢察官偵訊證稱：
      「前揭工程ＳＭＵ管更改材料為ＰＶＣ部分並未報准更改
      材料」等語（九十一年偵字一八一○二號卷第四頁），於
      本院亦證稱：伊前揭調查局所言實在（本院卷二第二十九
      頁）。
（三）證人乙○○即鎮山營造公司業務部主任於九十一年八月一
      檢察官偵訊時證稱：傑邦公司快倒時伊始知有換管之情事
      ，其後經協商始決定採用以甲表之方式來補救等語（同前
      他字卷二第六十九頁）。
（四）被告丙○○（借用鴻泰電機技師事務所電機技師牌之機電
      工程設計師）於九十一年七月三十一日調查局訊問供稱：
      「因該工程水電承包商傑邦公司發生跳票（詳細日期不清
      楚），建築師事務所找我到學校後才知道該工程在排水管
      、污物管及污廢水管部分實際上以ＰＶＣ管施工。」、「
      我是下游廠商，看到審核表上校方、建築師都已蓋章，我
      便同意蓋章」（同前他字卷一第九十四、九十八頁），被
      告丙○○於九十一年七月三十一日偵訊時供稱：「（問：
      施工期間你會同幾次驗收動作？）我忘記我參加幾次，有
      通知我就會去，我未注意到更換材料之問題」（同前他字
      卷一第一０七頁）。
（五）被告己○○於九十一年七月三十一日調查局訊問時供稱：
      伊於八十八年九月二十一日地震後至工地巡視後始發現傑
      邦水電公司並未依契約使用規定之材料施工，當時壬○○
      要求本公司增撥二百五十萬元款項用於將PVC管汰換為SMU
      管，伊為使工程順利完工，便同意其要求，惟壬○○收款
      後即潛逃，伊即向法院對壬○○提起自訴。鎮山營造並未
      向業主提出變更申請，亦無相關核准文件，惟壬○○收款
      後即潛逃，伊即向法院對壬○○提起自訴。鎮山營造並未
      向業主提出變更申請，亦無相關核准文件（同前他字卷一
      第一一三至一一四頁），次於同日復供稱：「由於我至施
      工現場發現污廢水管均以ＰＶＣ管混充ＳＭＵ管後，建築
      師癸○○為使該工程順利驗收請款，經甲○○校長及癸○○與本公司工務經理庚○○研議後，才出具該份『水電工
      程材料審核表』之不實內容，由該校報請市府同意將污廢
      水管擬更換為ＰＶＣ管」（同前他字卷一第一三六頁）。
（六）被告庚○○於九十一年七月三十一日調查局供稱：因ＳＭ
      Ｕ管被改為ＰＶＣ管部分，已為主體結構內，實在無法改
      善，才在與癸○○建築師事務所的癸○○、戊○○、鴻泰
      電機技師事務所、校長甲○○等人協商後，由鎮山營造公
      司以事後填寫水電工程材料審查表之方式，經由癸○○建
      築師事務所癸○○、戊○○、鴻泰電機技師事務所丙○○
      等單位認可、同意，私下送交校長甲○○，由甲○○批准
      ，以示曾陳報材料變更之申請，此作為完全係發現傑邦公
      司未按圖施作後的補救措施。」、「（問：該變更材料之
      申請有無獲得業主同意？有無辦理變更設計？有無核准文
      件？）有的，事前雖未獲得四張犁國中校長甲○○同意，
      但是後為求補救，以利減帳結案，確實有依協議辦理變更
      材料之申請，並獲甲○○批准，該「水電工程材料審核表
      」可證，但該工程並未辦理變更設計。」、「（問：若鎮
      山營造公司沒有依合約施工，若遭業主檢驗查獲，是否會
      遭受罰款處罰？）是的，因此才會有以事後填寫水電工程
      材料審查表方式，期順利能申請以減帳方式辦理結算及結
      案，並避免遭到校方給予鎮山營造公司三倍到六倍工程款
      之鉅額罰款，甚至要求打掉重做。」、「確實係為避免因
      傑邦水電工程公司之偷工減料而遭鉅額罰款處分，而請求
      甲○○校長及癸○○建築師、戊○○、丙○○等人協助，
      製作上述變更材料審核表，並以程序疏忽為由，以減帳方
      式辦理驗收結算。」（同前他字卷一第一五一、一五四、
      一五五頁），被告庚○○於九十一年八月一日檢察官偵訊
      時供稱：因在作初驗時發現無法更換，為了結案始補作該
      表，且可避免被校方處罰等語（同前他字卷一第二二八頁
      ）。
（七）被告戊○○於九十一年八月一日檢察官偵訊時供稱：審核
      表在八十八年十月初要報完工時製作，癸○○及及學校係
      驗收前二、三個月始知悉，審核表製作之目的確係為讓鎮
      山營造規避鉅額之處罰等語（同前他字卷一第二三二頁）
      。
（八）四張犁一期工程於工程開工後每三十日應由校方將鎮山公
      司在該期內完成之工程估驗計價，並支付該期估驗計價百
      分之九十五，此有該工程合約一份扣案可稽（扣押物品清
      單編號三－一），而該工程第四期（估驗日期八十七年十
      一月六日至同年十二月六日）、第十一期（八十八年七月
      一日至同年八月五日）、第十三期（八十八年九月六日至
      同年十月五日）就該工程污物管及污廢水管以ＳＭＵ管設
      計施工並完成部分業分別請款、付款，此有各期工程請款
      單、工程完成部分估驗明細表在卷可稽（同前偵字卷二第
      一九０至一九二頁、第二一八至二二０頁、第二二二、二
      二四頁，另參扣押物品清單編號十八），足認迨至八十八
      年十月五日前該四張犁一期工程關於污物管及污廢水管均
      係以ＳＭＵ管設計並報完成估驗計價而請款、付款，足為
      前揭證人丁○○等證述屬實之佐證。
（九）此外，並有水電工程材料審核表影本（同前他字卷一第十
      二頁）、四張犁國中八十九年五月二十九日（八九）中總
      字第一四○九號函影本、癸○○建築師事務所八十九年五
      月二十五日龍工字第89146號函（含檢附之甲表）（同
      前偵字卷二第九十二至九十四頁）、台中市政府八十九年
      六月八日八九府教國字第六九九六０號函影本，丁○○、
      王月雲簽註意見及甲○○之批示（同前他字卷一第十五頁
      ）、四張犁國中八十九年七月三十一日（八九）中總字第
      一六二一號函影本（同前他字卷一第十六頁）在卷可稽。
（十）查四張犁一期工程鎮山公司於八十八年十月八日竣工，並
      報學校後於同年月二十二日至二十六日辦理第一次初驗，
      同年十二月二十九日辦理第二次初驗，之後又辦理多次初
      驗，而於八十九年四月二十日辦理第七次初驗後，初驗合
      格，復於八十九年六月二十三日複驗合格，此有竣工報告
      、初、複驗驗收紀錄、四張犁國中（八九）中總字第一三
      二四號函、四張犁一期工程營繕工程保固書等扣案足稽（
      扣押物品清單編號四－十五）。又八十八年十月五日前該
      四張犁一期工程關於污物管及污廢水管均係以ＳＭＵ管設
      計並報完成估驗計價而請款、付款已如前述，參酌前揭被
      告己○○、戊○○、庚○○所稱係於八十八年九月二十一
      日後、八十八年十月初要報完工時製作、初驗時發現等語
      ，堪認甲表應係於八十八年十月間四張犁一期工程完工欲
      進行第一次初驗前後所製作。
二、
（一）按共同正犯之意思聯絡，原不以數人間直接發生者為限，
      即有間接之聯絡者，亦包括在內；而意思之聯絡並不限於
      事前有所謀議，即僅於行為當時有共同犯意之聯絡者，亦
      屬之，且其表示之方法，亦不以明示通謀為必要，即相互
      間有默示之合致，亦無不可；且共同實施犯罪行為之人，
      在合意範圍以內，各自分擔犯罪行為之一部，相互利用他
      人之行為，以達其犯罪之目的者，即應對於全部所發生之
      結果，共同負責。查被告甲○○、丙○○、戊○○、庚○○、癸○○於甲表上用印核批示，次並由被告癸○○、甲○○以甲表為附件函文四張犁國中、台中市政等情，迭據
      各該被告於偵查及本院供承不諱，並有前揭函文及附件在
      卷可稽，又被告庚○○於本院證稱: 製作甲表一事伊有向
      被告己○○報告等語（本院卷二第一三八頁），且該甲表
      之製作既係為使鎮山營造公司得以避免遭受罰款，被告己○○為鎮山公司之實際負責人，自難諉為不知，被告己○○就行使業務上登載文書部分與被告甲○○等自有犯意之
      聯絡，被告己○○自應就共同正犯相互間所實施之全部行
      為負責。
（二）按業務上文書登載不實罪及公務員登載不實事項於公文書
      罪，均係指製作人對該文書原屬有權製作，僅因該文書乃
      其基於業務上、公務上應據實製作，竟故為不實之登載；
      為保護業務上、公務上製作文書之實質的真正，而加以處
      罰，是依文書之內容，苟其所足以表示一定用意之證明係
      屬不實，即足當之。查四張犁一期工程所用之材料，得標
      廠商應於簽約後二個月內檢送相關型錄，經校方審核後方
      可使用，此有扣案前揭工程合約副本可稽（參該合約工程
      投標須知補充說明書＜Ｐ２＞），而該四張犁一期工程水
      電工程材料審核表係於八十七年八月二十六日送件，其中
      於如附件二所示乙表後即為該甲表，此有扣案四張犁一期
      工程水電工程材料審核表一份扣案足稽（扣押物編號二十
      -二均為原本），而甲表之文件標示既為: 「水電工程材
      料審核表」，復依其前揭全篇文意：「..... 建議改由Ｐ
      ＶＣ管施作，該項差價本公司同意結算時，減帳處理」、
      「造成以後維修困難，如使用ＰＶＣ管，接合密度高，且
      耐酸鹼，維修容易，且不影響安全及使用。其差價部份，
      於辦理結算時辦理減帳」等之記載，核其文書之內容，顯
      係用以表示各該甲表之製作人於八十七年八月二十六日送
      審該四張犁一期工程水電工程材料審核表時即有變更材料
      為ＳＭＵ之合意，其要非僅屬主觀之意思表示，影響該文
      書之實質真正，核屬不實。又被告癸○○於八十九年五月
      二十五日以龍工字第89146號函檢附上開甲表，被告甲○○於同年月29日，撰擬內容不實之同意變更材料函稿後
      （會計室亦未會簽），以四張犁國中89年5月29日中總
      字第140號函，檢附前開癸○○事務所函影本及甲表發函
      報台中市政府以：「‧‧‧有關污廢水ＳＭＵ更換為ＰＶ
      Ｃ管乙節，於87年8月26日材料審核表建議討論結果，基
      於尊重專業技術考量原則，經建築師事務所，考量不影響
      使用、安全及維修方便之情事，同意予以更換使用；另材
      料差價部份，同意於辦理結算時辦理減帳。三、至於報府
      備查時間係為誤漏疏忽‧‧‧請‧‧‧同意予以備查」，
      其自亦屬行使業務及公務上登載不實文書甚明。
（三）按四張犁一期工程依其契約，驗收不合格的部份，若不影
      響安全結構及使用，經校方同意免修補時得依臺灣省政府
      八十五年四月十七日八五府建四字第一五○九○一號函規
      定扣款結案；而依前揭函文規定，前揭部分除應扣款外，
      如係工料不合規定予以扣款者，應罰扣款金額六倍之罰款
      ，如單項全部不予計價者，應罰單項金額三倍之罰款，此
      有扣案前揭工程合約副本可稽（參該合約工程投標須知補
      充說明書＜Ｐ１＞符八點及前揭函文附件），本案鎮山公
      司既未依合約規定以ＳＭＵ管施作，依前揭契約規定，至
      少應處以該ＳＭＵ管原應扣款金額0000000元三倍之罰款
      ，乃被告甲○○係依據法令從事公務之公務員，且依公務
      員服務法第6條規定「公務員不得假借權力，以圖本身或
      他人之利益」，為免鎮山公司受前揭罰款，以前揭方式致
      鎮山營造免於受罰，致鎮山營造因而獲得免受前揭金額三
      倍罰款即0000000元之私人不法利益，被告甲○○所為自
      屬對於主管之事務，明知違背法令，直接圖鎮山公司不法
      之利益，因而獲得利益。
肆、對被告辯解及有利部分不採之理由
一、被告辯解要旨：訊據被告甲○○、丙○○、戊○○、己○○
    、庚○○、癸○○均矢口否認前揭犯行:
（一）被告甲○○、丙○○、戊○○、己○○、庚○○、癸○○
      及選任辯護意旨均略以：鎮山營造公司於八十七年八月二
      十六日，即以（八七）鎮山字第0二七號函，檢附註記PVC
      管變更為SMU管之材料審核表（如附件三，下稱丙表），
      而已有材料變更之申請，且前開函文業經四張犁國中正式
      收文，並經丁○○批文，四張犁國中嗣於八十七年十月間
      將該函文送交予癸○○建築師事務所，因水電工程並非建
      築師專業，故建築師事務所擬將前揭函文轉送負責水電之
      國烜公司審核，惟因故擱置，至八十八年一月二十八日水
      管施工時因有大批PVC管進料，被告戊○○乃詢問廠商進
      行協商，經廠商告知早已有變更材料之申請，為此被告戊○○遂於八十八年三月間召開校方、施工單位及監造單位
      之三方會議，出席者有被告戊○○、庚○○、甲○○等人
      ，經電詢被告丙○○材料變更之意見及斟酌廠商早已於八
      十七年八月二十六日已為材料變更申請等情，乃決定同意
      廠商之要求，而將原設計之SMU管變更為PVC管，並由廠商
      正式提出甲表，再由各單位進行核章並於審核表上註記意
      見，是以甲表係根據鎮山營造公司前揭函文檢附之材料審
      核表，經校方、監造及廠商開會討論後所製成，被告甲○○、丙○○、戊○○、己○○、庚○○、癸○○等人並無
      行使業務、公務上登載不實文書犯行。
（二）被告甲○○辯護意旨另以：依台灣省建築師公會九十四年
      十一月十一日台建師法第二九三二號函，可知工程施工中
      之材料變更廠商不須受未依合約圖說施工加倍罰款處理原
      則規定而遭罰款三至六倍，被告甲○○自無圖利廠商可言
      。另且依台灣省政府八十五年四月十七日八五府建四字第
      一五○九○一號函釋規定，本案並無於正式驗收時發生「
      施工廠商未依合約圖說施工辦理驗竣」情事，被告甲○○
      自無圖利犯行。
二、惟查：
（一）
  １、八十七年八月二十六日鎮山營造公司 (八七)鎮山字第0二
      七號函文主旨及說明為: 「一、依據上開工程合約書及工
      程投標須知補充說明書第十條規定辦理。二、依前項工程
      投標須知補充說明書第十條規定略以「本工程所用材料及
      設備，如該產品有CNS標準之任一品牌，並視同符合設計
      ，唯得標廠商須於簽約後二個月內檢送相關型錄，經甲方
      審核後方可使用。」 (同前偵卷二第二十一頁)，依其函
      文主旨及說明意旨，該函文及檢附之材料送審資料顯係為
      在符合符合標準之同種材料選擇不同之品牌代替，與不同
      種類間材料之變更無關，是依該函文之主旨及說明，該函
      文及附件應無涉及變更材料之部分。
  ２、次查本案法務部調查局台中市調查站於九十一年七月三十
      一日執行搜索扣得四張犁一期工程水電材料審核表一份 (
      即扣押物編號二十之二)，內有水電材料審核表一紙（即
      如附件二、四張犁一期工程材料審核表第四頁，即前揭乙
      表），經核該乙表與前揭丙表形式內容除該丙表有前揭附
      註，又該丙表無校長甲○○、監造建築師癸○○、監造工
      程師戊○○之印文外，餘均與乙表相符，參酌前揭扣案水
      電材料審核表第一頁至第三頁均有前揭印文及乙表係扣案
      所得而丙表係檢察官偵查中始經由被告等提出，足見該乙
      表始為原隨函所附之審核表，而丙表係被告等於檢察官偵
      查中始另行增補製作，該丙表自無從據此為被告甲○○等
      有利之認定。
（二）本案非屬施工中變更，且四張犁一期工程工程合約業就工
      料驗收不合規定明定應予罰款均已如前述，被告甲○○辯
      護意旨所指台灣省建築師公會九十四年十一月十一日台建
      師法第二九三二號函與本案基本事實不同，自不足為被告
      甲○○有利之認定。
三、綜上所述，本案事證明確，被告甲○○、丙○○、戊○○、
    己○○、庚○○、癸○○所辯顯不足採，犯行均堪以認定。
伍、論罪科刑之理由
一、按被告甲○○行為時貪污治罪條例第六條第一項第四款（即
    八十五年十月二十三日修正）：對於主管或監督之事務，直
    接或間接圖私人不法之利益者，處五年以上有期徒刑，得併
    科新台幣三千萬元以下罰金，未遂犯罰之。於九十年十一月
    七日修正同條項第四款：對於主管或監督之事務，明知違背
    法令，直接或間接圖自己或其他私人不法之利益，因而獲得
    利益者，處五年以上有期徒刑，得併科新台幣三千萬元以下
    罰金。被告甲○○行為後，裁判時法律已變更，被告甲○○
    之行為同時該當修法前後所應成立犯罪之構成要件，均應予
    科處刑罰，自應依刑法第二條第一項比較新舊法適用。比較
    行為時法及裁判時法之結果，最高本刑均規定為五年以上有
    期徒刑，併科罰金亦同為新台幣三千萬元以下。惟就其犯罪
    構成要件觀之，裁判時法對於主管或監督之事務，直接或間
    接圖自己或其他私人不不法利益者，則以「明知違背法令」
    ，直接或間接「圖自己或其他私人不法利益」，「因而獲得
    利益」者為要件。將刑之可罰性，限縮在圖私人不法利益，
    排除圖利國庫之行為，並明定所圖得利益為不法利益，將圖
    利罪規定為實害犯，以獲得利益為必要且不罰未遂犯。比較
    行為時法及裁判時法之結果，應以裁判時法之規定對被告甲○○較為有利。
二、故核被告甲○○所為，係犯現行貪污治罪條例第六條第一項
    第四款之圖利罪及刑法第二百十六條、第二百十三條、第二
    百十五條之行使公務員登載不實公文書罪、行使業務上登載
    不實文書罪。被告癸○○、戊○○、丙○○、己○○及庚○○等人所為，係犯刑法第二百十六條、第二百十五條行使業
    務上登載不實文書罪。被告甲○○、丙○○、戊○○、己○○、庚○○、癸○○等就行使業務上登載不實文書罪，有犯
    意之聯絡，行為之分擔，均為共同正犯。其等業務上登載不
    實文書之行為，為行使業務上登載不實文書行為所吸收，不
    另論罪。被告甲○○公務員登載不實公文書之行為，為行使
    公務員登載不實公文書行為所吸收，亦不另論罪。被告甲○○所犯前揭三罪間，有手段目的之牽連關係，為牽連犯，應
    依刑法第五十五條後段規定，從一重之貪污治罪條例之圖利
    罪處斷。
三、公訴人起訴事實雖未敘及被告甲○○圖利罪之犯行，然該部
    分犯罪事實與公訴人起訴之犯罪事實既具有牽連犯之裁判上
    一罪關係，已如前述，復經檢察官於本院審理中敘明，應為
    起訴效力所及，本院自應併予審究。
四、爰審酌被告甲○○、丙○○、戊○○、己○○、庚○○、癸○○均無犯罪前科紀錄，有台灣高等法院被告前案紀錄表可
    稽，被告甲○○擔任新設立之台中市立四張犁國中籌備處主
    任，暨第一屆校長，竟為牽就鎮山營造公司偷工減料之事實
    ，不依合約規定處罰款及驗收，而以不實之材料審核表，報
    台中市政府核備後，以程序瑕疵辦理減帳進行驗收，影響工
    程採購之品質與秩序；及被告癸○○為設計建築師，應監督
    營造業依設計圖說施工暨查核材料規格及品質之責任，前揭
    所為影響公共工程採購之品質，被告己○○為鎮山公司之實
    際負責人，前揭行使業務登載不實文書之目的係圖鎮山公司
    之利益，其就犯罪涉案情節顯較被告戊○○、庚○○為重，
    暨考量被告甲○○、丙○○、戊○○、己○○、庚○○、癸○○均具相當之智識程度，乃其等犯後均否認犯行，飾詞狡
    辯毫無悔意等一切情狀，分別量處如主文所示之刑，並就被
    告丙○○、戊○○、庚○○諭知易科罰金之折算標準，就被
    告甲○○部分依貪污治罪條例第十七條規定諭知褫奪公權五
    年。
據上論結，應依刑事訴訟法第二百九十九條第一項前段，貪污治
罪條例第二條前段、第六條第一項第四款、第十七條，刑法第十
一條前段、第二條第一項前段、第二十八條、第二百十六條、第
二百十五條、二百十三條、第五十五條、第四十一條第一項前段
、第三十七條第二項，罰金罰鍰提高標準條例第一條前段、第二
條，判決如主文。
中    華    民    國    95    年    5    月     10    日
                  臺灣臺中地方法院刑事第二庭
                          審判長法  官  林清鈞
                                法  官  陳姵君
                                法  官  郭書豪
右正本證明與原本無異。
如不服本判決，應於判決送達後十日內向本院提出上訴狀，上訴
於臺灣高等法院臺中分院 (須附繕本)。
                                書記官  陳美虹
中    華    民    國    95    年    5    月     10    日
附錄論罪科刑法條
刑法第二百十六條：
行使第二百十條至第二百十五條之文書者，依偽造、變造文書或
登載不實事項或使登載不實事項之規定處斷。
刑法第二百十五條：
從事業務之人，明知為不實之事項，而登載於其業務上作成之文
書，足以生損害於公眾或他人者，處三年以下有期徒刑、拘役或
五百元以下罰金。
中華民國刑法第二百十三條
公務員明知為不實之事項，而登載於職務上所掌之公文書，足以
生損害於公眾或他人者，處一年以上七年以下有期徒刑。
貪污治罪條例第六條：
有下列行為之一者，處五年以上有期徒刑，得併科新臺幣三千萬
元以下罰金：
一  意圖得利，抑留不發職務上應發之財物者。
二  募集款項或徵用土地、財物，從中舞弊者。
三  竊取或侵占職務上持有之非公用私有器材、財物者。
四  對於主管或監督之事務，明知違背法令，直接或間接圖自己
    或其他私人不法利益，因而獲得利益者。
五  對於非主管或監督之事務，明知違背法令，利用職權機會或
    身分圖自己或其他私人不法利益，因而獲得利益者。
前項第一款至第三款之未遂犯罰之。


司法院資訊處製作；財團法人民間司法改革基金會備份。
